【裁判字號】    89,訴,2574
【裁判日期】    900803
【裁判案由】    新型專利異議
【裁判全文】
臺北高等行政法院判決                            八十九年度訴字第二五七四號
                              .
    原      告  甲○○
    被      告  經濟部智慧財產局
    代  表  人  陳明邦（局長）住同右
    訴訟代理人  丙○○
    參  加  人  乙○○
右當事人間因新型專利異議事件，原告不服行政院中華民國八十九年九月十三日台八
十九訴字第二七○一七號再訴願決定，提起行政訴訟。本院判決如左：
    主  文
原告之訴駁回。
訴訟費用由原告負擔。
    事  實
一、事實概要：緣參加人乙○○於民國（以下同）八十六年四月二十九日以其「創新
    扁平狀插頭構造」（如附圖一所示）係包含一底座、一蓋體、一彎曲導體、一半
    圓形扣環及二導電插梢，底座與蓋體呈對稱之圓形片體，其中一側都設有工字形
    凹槽溝供彎曲導體崁合固定，另側設有切平面，底座上設有左右對稱之凹槽，凹
    槽裡端設有通孔供二導電插梢穿置，下端設有較深之凹槽溝延伸至二字形凹槽溝
    ，凹槽溝內設有一組凸柱，底座或蓋體之周緣設有略凸之環體，藉高周波將底座
    、蓋體、彎曲導體及二導電插梢固結成一體，底座及蓋體上下兩側設有凹洞供半
    圓形扣環固定，形成一扁平狀插頭等情，向被告（八十八年一月二十六日改制前
    為經濟部中央標準局局）申請新型專利，經被告編為第00000000號審查
    ，准予專利（下稱系爭案）。公告期間，原告以本案有違專利法第九十七條、第
    九十八條第一項第二款及第二項規定，檢具第00000000號「薄片式省力
    電源插頭」新型專利案（下稱引證案一，如附圖二所示）、美國第000000
    0號專利案（下稱引證案二，如附圖三所示）、第0000000號專利案（下
    稱引證案三，如附圖四所示）等公告影本，對之提起異議。案經被告審查，為「
    本案異議不成立」之審定，發給八十八年八月十九日（八八）智專（八）○四○
    二○字第一二八九三二號專利異議審定書。原告不服，提起訴願，經經濟部以八
    十九年二月十七日經（八九）訴字第八九○八五六七八號訴願決定書為駁回訴願
    之決定，原告不服，提起再訴願，亦遭行政院以八十九年九月十三日台八十九訴
    字第二七○一七號再訴願決定書為駁回再訴願之決定，原告仍表不服，提起行政
    訴訟。本院並於九十年七月二十日言詞辯論期日准予參加人聲請參加本件訴訟。
二、兩造聲明：
    (一)原告聲明求為判決：原處分、訴願、再訴願決定均撤銷，並命被告應為異議成
    立之處分。
    (二)被告聲明求為判決：駁回原告之訴。
三、兩造之爭點：系爭案是否具備新穎性、進步性而符合新型專利申請之要件？
(一)、原告主張之理由：
１、查被告及其上級決定機關所為「異議不成立」、「訴願駁回」、「再訴願駁回」
    等處分或決定之關鍵在於渠等認為：引證一、二、三均未揭露本案於底座及蓋體
    皆設有二字形凹槽，置於二字形凹槽而前端設有一環狀凹槽環溝與電線固成一體
    之彎導體，亦未揭露本案於底座凹槽部住之凸柱穿過導電插銷水平板孔洞結構。
    引證二第二圖圖式雖可看出類似本案插銷孔洞之構造然未揭示本案於底座凹槽部
    住具凸柱與導電插銷水平板孔洞配合構成。」「引證二之圖式二、三之水平板上
    分別為五及三個孔洞，實難論定引證二圖式二、三之孔洞即為與系爭案之本體上
    成形凸柱配合之構成。」
２、惟，原告主張系爭案所違反法條之專利法第九十七條、第九十八條第一項第二款
    及第二項「運用申請前既有之技術或知識，而為熟習該項技術者所能輕易完成且
    未能增進功效時．．．．．．．．」，據此對照系爭案之專利訴求，其結構明顯
    已有主要部分為相同於習用技術，屬一可輕易完成者，亦即，系爭案之底座及蓋
    體皆設有工字形凹槽，及置於二字形凹槽而前端設有環狀凹槽環溝與電線固成一
    體之彎曲導體，此一工字形凹與彎曲導體上之環狀凹槽環溝之構造系屬於一廣泛
    運用於電線接頭之習知技術，十分平凡常見，而系爭案，僅是將習知之結構用來
    重新申請，冀以矇混過關，而被告卻不明此理，而逕予認定其具有創新性，實令
    人無法心服接受。
３、再者，關於系爭案之彎曲導體結構亦早已揭露於引證一之第五圖中，惟，第五圖
    係為一習知結構圖，由此可知，該引證一所揭之第五圖結構早於引證一申請前即
    已公開使用，而引證一之申請日（年３月６日）早於系爭案之申請日（年４
    月日），故可證，該引證一之第五圖結構（習用結構）更早於引證一申請之前
    即已公開使用，方可令引證一可針對該種如第五圖之結構加以改良，故，該彎曲
    導體根本非為系爭案所首創，而其違法之事實歷歷在目，而被告卻一昧的偏袒系
    爭案，而謂引證一不足以論究系爭案之進步性，其認知審事實令人難以心服。
４、右針對決定書中另一理由係指稱該引證二雖可看出類似系爭案插銷孔洞之構造，
    卻未揭示系爭案於底座凹槽部位設具凸柱與一導電插銷水平孔洞配合之構成，針
    對此一理由，吾人實難以心服，主要係因該種利用凸柱與導電插銷之水平孔洞配
    合之構造早已廣泛做為灌注膠料時固定導電片與插頭本體之用，其結構根本毫無
    任何特別之處，而引證二、三圖中之孔洞即等於系爭案導電插銷之孔洞，由於該
    等結構係屬於一極為平常習知之構造，故於引證二、三之圖式中並未特別提出，
    事實上只要是從事插頭膠注成型之人皆可輕易看出該引證二、三圖中所揭之孔洞
    即為與插頭本體上之凸柱配合而設立，令導電片得以固定於插頭上，不至於灌注
    時移位形成不良品，可知，該種利用凸柱與孔洞配合之方式早已運用於一般產業
    上，根本毫無創新性可言。
(二)、被告主張之理由：
１、訴訟理由謂系爭案工字形凹槽與彎曲導體上之環狀凹槽環溝之構造，係屬於一廣
    泛運用於電線接頭之習知技術；而彎曲導體結構構亦早已揭露於引證一之第五圖
    ，該第五圖為一習知結構圖，早於引證一申請前既已公開使用，足以據為論究系
    爭案不具進步性；系爭案於底座凹槽部位設具凸柱與導電插銷水平孔洞配合之構
    成方式，早已運用於一般產業上，無創新性可言云云。
２、惟查，引證案一公告日在系爭案申請日之後，引證案一之第五圖雖稱係習用品之
    立體外觀圖，然並無具體證據證明該第五圖在系爭案申請日前已為公開揭露，實
    不足據以為論究系爭案之進步性之用。且若稱系爭案結構屬習知者，則應提出具
    體事證以為證明，非僅憑空主觀認定。
３、又訴訟理由對各異議證據與系爭案間有所差異並不否認，查引證案一、二、三均
    未揭露系爭案於底座及蓋體所設「工」字形凹槽，及置於「工」字形凹槽而前端
    設有一環狀凹槽環溝與電線固成一體之彎曲導體，於底座凹槽部位之凸柱穿過導
    電插梢水平板之孔洞等構成、作用，難稱系爭案不具新穎性及進步性；原告理由
    將系爭案組成之各個構件，分離單獨與各證據比較，不論其相互連接關係之整體
    性構成、作用，而謂系爭案為由習知技術中輕易思及轉用之論點，實不足採。
(三)、參加人主張之理由：參加人到庭陳述引用被告之答辯理由外並未提出書狀為任何
    主張。
    理    由
壹、程序部分：
一、參加人乙○○於八十六年四月二十九日以其「創新扁平狀插頭構造」，向被告申
    請新型專利，經被告編為第00000000號審查，准予專利。公告期間，原
    告以本案有違專利法第九十七條、第九十八條第一項第二款及第二項規定，對之
    提起異議。案經被告審查，為「本案異議不成立」之審定，發給八十八年八月十
    九日（八八）智專（八）○四○二○字第一二八九三二號專利異議審定書。原告
    不服，循序提起行政訴訟。本院因認本件撤銷訴訟之結果，參加人之權利或法律
    上利益將受損害，乃准予參加人參加本件訴訟。
貳、實體部分：
一、按稱新型者，謂對物品之形狀、構造或裝置之創作或改良，為專利法第九十七條
    所規定。又公告中之新型，任何人認有違反專利法第九十七條至第九十九條規定
    而向專利專責機關提起異議者，依同法第一百零二條第一項規定，除應備具異議
    書外，並應附具證明文件；從而有無違反專利法規定之情事，依法應由異議人附
    具證據供查，倘所舉證據不足以證明其有違反專利法之規定者，被告自應為異議
    不成立之處分。
二、本件系爭案係參加人乙○○於八十六年四月二十九日以其「創新扁平狀插頭構造
    」，向被告申請新型專利，經被告編為第00000000號審查，准予專利。
    公告期間，原告以系爭案有違專利法第九十七條、第九十八條第一項第二款及第
    二項規定，檢具第00000000號「薄片式省力電源插頭」新型專利案（引
    證案一）、美國第0000000號專利案（引證案二）、第0000000號
    專利案（引證案三）等公告影本，對之提起異議。案經被告審查，以引證案一公
    告日在系爭案申請日之後，不足據以論究系爭案之進步性，亦未揭露系爭案概呈
    圓形之底座之片體，其中一側延伸成一設有工字形凹槽溝之尾部，相對於座體尾
    部設有工字形凹槽之蓋體，置於底座及蓋體之工字形凹槽內、與電線固成一體、
    前端設有一環狀凹槽壕溝之彎曲導件，及由銅片沖壓彎製而成、包含一水平板部
    位、一向下彎折之垂直插梢及設有一組孔洞之水平板部位後端延伸為電線固定座
    之二導電插梢之結構。引證案二之主體部、體圓錐狀套管體與絕緣電線相連結為
    一體，可板動扣環於二端部彎折有端部等，引證案三之主體部、套管體與絕緣電
    線相連結為一體，均未揭露系爭案之底座及蓋體設有工字形凹體、置於工字形凹
    槽、前端設有一環狀凹槽壕溝與電線固成一體之彎曲導體：四座凹槽部位之凸柱
    穿過導電插梢水平板之孔洞之構成及作用。引證諸案不足證明系爭案不具新穎性
    及進步性，系爭案無違專利法第九十七條、第九十八條第一項第二款及第二項規
    定，乃為「本案異議不成立」之審定，此有原告八十八年二月二十五日專利異議
    申請書、被告八十八年八月十九日（八八）智專（八）○四○二○字第一二八九
    三二號專利異議審定書等件為證，為兩造所不爭執，足認為實。原告不服，循序
    提起本件行政訴訟，主張：1.系爭案工字形凹槽與彎曲導體上之環狀凹槽環溝之
    構造，係屬於一廣泛運用於電線接頭之習知技術；而彎曲導體結構構亦早已揭露
    於引證一之第五圖，該第五圖為一習知結構圖，早於引證案一申請前既已公開使
    用，足以據為論究系爭案不具進步性。2.系爭案利用凸柱與導電插銷之水平孔洞
    配合之構造早已廣泛做為灌注膠料時固定導電片與插頭本體之用，其結構根本毫
    無任何特別之處，引證案二、三圖中之孔洞即等於系爭案導電插銷之孔洞，由於
    該等結構係屬於一極為平常習知之構造，該種利用凸柱與孔洞配合之方式早已運
    用於一般產業上，根本毫無創新性可言云云。惟查：
(一)、系爭案其專利範圍利係包含一底座、一蓋體、一彎曲導體、一半圓形扣環及二導
    電插梢，底座與蓋體呈對稱之圓形片體，其中一側都設有工字形凹槽溝供彎曲導
    體崁合固定，另側設有切平面，底座上設有左右對稱之凹槽，凹槽裡端設有通孔
    供二導電插梢穿置，下端設有較深之凹槽溝延伸至二字形凹槽溝，凹槽溝內設有
    一組凸柱，底座或蓋體之周緣設有略凸之環體，藉高周波將底座、蓋體、彎曲導
    體及二導電插梢固結成一體，底座及蓋體上下兩側設有凹洞供半圓形扣環固定，
    形成一扁平狀插頭。
(二)、引證案一公告日為八十六年五月二十一日在系爭案申請日之後，並非系爭案申請
    前之習知技術，不得據為主張系爭案不具進步性。引證案一、二、三均未揭露系
    爭案於底座及蓋體皆設有「工」字形凹槽，及置於「工」字形凹槽而前端設有一
    環狀凹槽環溝與電線固成一體之彎曲導體，亦未揭露系爭案於底座凹槽部位之凸
    柱穿過導電插銷水平板之孔洞等結構組成。亦即系爭案與引證案一於整體結構特
    徵、技術均非相同，故引證案一不足以否定系爭案之新穎性：又引證案二第二圖
    圖示雖可看出類似於系爭案插銷孔洞之構造，然並未揭示系爭案於底座凹槽部位
    具凸柱與導電插銷水平板孔洞配合之構成。
(三)、按判斷新型專利是否具備進步性時，應依據新型所屬技術領域，就既有之技術或
    知識，研判新型技術手段之選擇與結合是否為熟習該項技術者所能輕易完成者，
    始得論斷其進步性。本件原告主張將系爭案組成之各個構件分離，單獨與各個引
    證案相比較，而不論其相互連接關係之整體性構成、作用，稱系爭案為習知技術
    中輕易思及轉用之論點，實不可採。
(四)、本件於再訴願階段，經經濟部送請財團法人工業技術研究院機械工業研究所審查
    結果略以：
(1)、本案「創新扁平狀插頭構造」，其主要包含有一底座、一蓋體、一彎曲導體、一
    半圓形扣環及二導電插銷等元件，其中該底座與蓋體概呈對稱之圓形片體，二者
    之其中一例都設有「工」字形凹槽溝供該彎曲導體崁合固定兩男側設有切平面，
    該底座上設有左右對稱之凹槽，且該凹槽之裡端各設有一通孔供該二導電插銷穿
    置其間，下端設有較深之凹槽溝並延伸置該「工」字形凹槽溝，並於凹槽溝內凸
    設有一組凸柱，至少於底座或蓋體之周緣設有略山之環體可藉高周波將底座、蓋
    體、彎曲導體及該二導電插銷等固結成一體，且於底座及蓄體上下兩側設有凹洞
    供該半圓形扣環固定，而形成一扁平狀插頭者。
(2)、再訴願理由三、五主要稱：本案與引證案所揭之型態差異僅是熟習該項技術者所
    能經易轉換完成，本案不具專利性：等云云。惟，此乃再訴願人之主觀陳述，在
    判斷本案是否具專利性時，應就本案與異議引證案相互比較；然詳觀異議引證案
    一、二、三均未揭露本案於底座及蓄體皆設有「工」字形凹槽，及置於「工」字
    形凹槽而前端設有一環狀凹槽壕溝與電線固成一體之彎曲導體之結構特徵，亦未
    揭露本案於底座凹槽部位之凸柱穿過導電銷水平板之孔洞等結構特徵；本案再訴
    願人將本案組成之各個構件分離，單獨與各引證案比較，不論其相互連接關係之
    整體性構成、作用，未能整體觀之，而稱本案為習知技術輕易思及、轉用，此一
    比較方式並不恰當，再訴願理由不足採信。
(3)、再訴願理由四另稱：導電插銷之孔洞與本體之配合大多是令本體上成型凸柱以供
    電插銷之孔洞定位，此一配合方式概本是無庸置疑：等云云。然詳觀引證案二圖
    式二、三，其水平板上之孔洞分別有五及三個，惟，一般孔洞與凸柱之定位配合
    應如本案揭示之二個孔洞與二個凸柱之配合，而非引證案工圖武二、三所示之五
    或三個孔洞，故實難以就此論定引證案二圖式二、三之孔洞即為與本體上成型凸
    柱配合之構成，本再訴願理由亦不足採信。
(4)、綜上所述，本案原處分並無違誤，建議再訴願應予駁回。
    亦持相同之見解，有該財團法人工業技術研究院機械工業研究所八十九年七月十
    四日（八九）工研機審字第○八九八號所函附答辯意見書附再於訴願卷可稽，該
    答辯意見書係審查單位基於其專業之能所提供之意見，公正客觀，且與異議審定
    書理由相符，自堪採認。
三、綜上所述，被告認為系爭案無違專利法第九十七條及第九十八條第一項、第二項
    之規定，為異議不成立審定之處分，揆諸首揭法條規定，並無違誤。一再訴願決
    定予以維持，亦無不合，原告求為判決原處分及一再訴願決定撤銷，為無理由，
    應予駁回，其請求被告應作成異議成立之處分，亦失所據，併予駁回。
據上論結，本件原告之訴為無理由，爰依行政訴訟法第九十八條第三項前段判決如主
文。
中      華      民      國    九十     年     八      月      三      日
                              臺 北 高 等 行 政 法 院  第 二 庭
                                          審 判 長 法  官  王立杰
                                                   法  官  黃本仁
                                                   法  官  劉介中
右為正本係照原本作成。
如不服本判決，應於送達後二十日內，向本院提出上訴狀並表明上訴理由，如於本判
決宣示後送達前提起上訴者，應於判決送達後二十日內補提上訴理由書（須按他造人
數附繕本）。
中      華      民      國    九十     年     八      月      六      日
                                                   書記官  黃明和


司法院資訊處製作；財團法人民間司法改革基金會備份。
